ACORDAO-COMPLETO-2527404

ACÓRDÃO 3130/2022 ATA 20/2022 - SEGUNDA CÂMARA

VISTOS, relatados e discutidos estes autos que tratam de ato de pensão militar concedida pelo Comando do Exército,
ACORDAM os Ministros do Tribunal de Contas da União, reunidos em sessão da Segunda Câmara, diante das razões expostas pelo Relator, com fundamento no art. 71, inciso III, da Constituição Federal e nos arts. 1º, inciso V, 39, inciso II, e 45 da Lei 8.443/1992, em:
9.1. considerar ilegal, recusando-lhe registro, o ato instituído por Luiz Jerônimo Filho;
9.2. dispensar o ressarcimento das quantias indevidamente recebidas, em boa-fé, consoante o Enunciado 106 da Súmula de Jurisprudência deste Tribunal;
9.3. determinar ao Comando do Exército, com fulcro no art. 262, caput, do Regimento Interno do TCU, que:
9.3.1. faça cessar, no prazo de 15 (quinze) dias, contado a partir da ciência desta deliberação, os pagamentos decorrentes do ato impugnado, sob pena de responsabilidade solidária da autoridade administrativa omissa, consoante disposto nos arts. 71, inciso IX, da Constituição Federal e 262 do Regimento Interno desta Corte;
9.3.2. dê ciência desta deliberação às interessadas, no prazo de quinze dias, alertando-as de que o efeito suspensivo proveniente da interposição de eventuais recursos, caso não providos, não as exime da devolução dos valores indevidamente percebidos após a notificação;
9.3.3. dê ciência à beneficiária Nilza Goncalves Jerônimo sobre o direito à opção entre os cargos/proventos acumulados ilegalmente com a pensão militar/reforma para que tal situação se enquadre no que prescreve o art. 29 de Lei nº 3765/1960, encaminhando a este Tribunal, no prazo de 30 (trinta) dias, comprovante da referida ciência;
9.3.4. envie a esta Corte de Contas, no prazo de 30 (trinta) dias, por cópia, comprovante de que as interessadas tiveram ciência desta deliberação; e
9.4. dar ciência desta deliberação às interessadas e ao Comando do Exército.

Em exame Atos de Pensão militar do COMANDO DO EXÉRCITO, enviados ao TCU para fins de análise e julgamento.

Segunda Câmara

Comando do Exército.

3. Interessados/Responsáveis:
3.1. Interessados: Maria Tereza Caminha Jerônimo (XXX.990.063-XX); Nilza Goncalves Jerônimo (XXX.220.993-XX); Rosaline Caminha Jerônimo (XXX.956.483-XX).

13.1. Ministros presentes: Aroldo Cedraz (na Presidência), Augusto Nardes (Relator) e Antonio Anastasia.
13.2. Ministros-Substitutos presentes: Marcos Bemquerer Costa e André Luís de Carvalho.

AUGUSTO NARDES

Adoto como relatório a instrução a seguir reproduzida com os ajustes de forma pertinente, a qual foi elaborada pela Secretaria de Fiscalização de Integridade de Atos e Pagamentos de Pessoal e de Benefícios Sociais (Sefip) , e cujo encaminhamento teve o aval do dirigente daquela unidade técnica (peças 5 e 6) :
"INTRODUÇÃO
1. Trata-se de ato de pensão militar, submetido, para fins de registro, à apreciação do Tribunal de Contas da União (TCU) , de acordo com o art. 71, inciso III, da Constituição Federal.  O ato foi cadastrado e disponibilizado ao TCU por intermédio do Sistema e-Pessoal, na forma do art. 2º e 4º da Instrução Normativa TCU 78/2018.
2. O ato desse processo pertence às seguintes unidades:
2.1. Unidade emissora: COMANDO DO EXÉRCITO.
2.2. Unidade cadastradora:  DIRETORIA DE INATIVOS E PENSIONISTAS.
2.3. Subunidade cadastradora: SUC10 - 10ª Região Militar.
EXAME TÉCNICO
Procedimentos aplicados
3. Os procedimentos para exame, apreciação e registro de atos de pessoal encontram-se estabelecidos na Instrução Normativa TCU 78/2018 e na Resolução TCU 206/2007. Essas normas dispõem que os atos de pessoal disponibilizados por meio do e-Pessoal devem ser submetidos previamente a críticas automatizadas, com base em parâmetros predefinidos.
4. As críticas das informações cadastradas na etapa de coleta do ato foram elaboradas e validadas levando-se em conta as peculiaridades de cada ato. Os itens verificados nessa etapa são inerentes a dados cadastrais, fundamentos legais, mapa de tempo, ficha financeira, assim como eventuais ocorrências de acumulação. Trata-se de verificações abrangentes, minuciosas e precisas e sem a necessidade de ação humana e, portanto, menos suscetível a falhas. As críticas aplicadas estão discriminadas no sistema, no Menu e-Pessoal, opção 'Crítica', que podem ser acessadas mediante concessão de perfil específico a servidores do TCU responsáveis pela análise.
5. Além das críticas automatizadas, há verificação humana adicional no caso de haver alertas do sistema ou informações não formatadas, como esclarecimentos do gestor ou do controle interno.  
6. As críticas também consideram os registros do Sistema Integrado de Administração de Recursos Humanos (Siape) . O Siape disponibiliza informações atualizadas sobre as parcelas que integram os proventos, diferentemente, portanto, do e-Pessoal, que informa as parcelas no momento do registro do ato. 
7. Essa confrontação com o Siape fornece uma visão atual e verdadeira da situação, o que permite descaracterizar irregularidades e inconsistências que, embora constantes do e-Pessoal, já foram corrigidas.
8. As verificações detectadas no ato encontram-se discriminadas na aba de pendências do ato no sistema e-Pessoal, bem como no espelho do ato contemplado por esta instrução.
Exame das Constatações
9. Ato: 16625/2017 - Inicial - Interessado: LUIZ JERÔNIMO FILHO - CPF: XXX.395.803-XX
9.1. Beneficiários: NILZA GONCALVES JERÔNIMO - CPF: XXX.220.993-XX - Cônjuge; ROSALINE CAMINHA JERÔNIMO - CPF: XXX.956.483-XX - Filha e MARIA TEREZA CAMINHA JERÔNIMO - CPF: XXX.990.063-XX - Filha.
9.2. Parecer do Controle Interno: considerar o ato Legal.
9.3. Constatação e análise: 
9.3.1. Posto/Graduação na ativa diferente do da reforma.
a. Justificativa do Gestor de Pessoal: DE ACORDO COM A PORTARIA QUE REFORMOU O MILITAR ANEXA AO PROCESSO, O MESMO FOI REFORMADO NA GRADUAÇÃO DE 3º SGT, RECEBENDO DEPOIS A MELHORIA DE REFORMA EM ACORDO COM A FICHA CONTROLE Nº021/93, PASSANDO A PERCEBER OS VENCIMENTOS DO POSTO DE 2º TEN.
b. Análise do Controle Interno: Justificativa do gestor esclarece pendência.
c. Análise da Equipe Técnica: Ilegal.
O instituidor foi ex-combatente da 2ª Guerra Mundial e teve o direito a proventos de 2º tenente, foi reformado por incapacidade física e amparado pelas Leis nº 288, de 8 de junho de 1948, combinada com o art. 10 do Decreto-lei nº 8.795, de 23 de janeiro de 1946, e com o art. 303 da Lei nº 1.316, de 20 de janeiro de 1951, com a interpretação do Decreto número 30.119, de 1º de novembro de 1951.
A Sra. ROSALINE CAMINHA JERÔNIMO acumula legalmente. Entretanto, no que se refere a Sra. NILZA GONCALVES JERÔNIMO, a mesma acumula além da pensão em estudo uma aposentadoria do pública desde 1992 (R$ 5.753,88) e uma pensão por morte do INSS (R$ 1.110,00) desde 07/10/2016, situação em desacordo com o art. 29 de lei 3765/60:
Art. 29. É permitida a acumulação:
I - de uma pensão militar com proventos de disponibilidade, reforma, vencimentos ou aposentadoria;
II - de uma pensão militar com a de outro regime, observado o disposto no art. 37, inciso XI, da Constituição Federal.
Dessa forma, pela acumulação ilegal da Sra. NILZA GONCALVES JERÔNIMO entende-se que a presente concessão deve receber a chancela pela ILEGALIDADE e ter seu registro negado e ser apresentado o direito à opção a beneficiária por 02 dos 03 vínculos acumulados.
9.4. O quadro resumo de ocorrências e, quando for o caso, o detalhamento da norma legal e da jurisprudência para a inconsistência acima elencada encontra-se no anexo II ... [transcrito a seguir]. 
Anexo II 
 (...) 
Detalhamento da norma legal e da jurisprudência
DA ACUMULAÇÃO DE PENSÃO MILITAR COM CARGO/PROVENTOS PÚBLICOS
A acumulação de pensão militar com cargos/proventos que tenham como fonte de recursos os cofres públicos, sejam eles municipais, estaduais ou federais, é possível desde que obedecidas algumas premissas. 
É oportuno traçar um breve histórico sobre a evolução da legislação que versa sobre o tema no tempo. 
HISTÓRICO
O marco inicial de tal assunto é a Lei 3.765, de 04 de maio de 1960, que dispõe sobre as Pensões Militares e, em sua redação original, versou da seguinte forma:
Art 29. É permitida a acumulação:
a) de duas pensões militares;
b) de uma pensão militar com proventos de disponibilidade, reforma, vencimentos, aposentadoria ou pensão proveniente de um único cargo civil.
A redação supracitada vigorou até a chegada da Medida Provisória 2215, de 31 de agosto de 2001, que deu a seguinte redação ao texto:
Art. 29.  É permitida a acumulação:
I - de uma pensão militar com proventos de disponibilidade, reforma, vencimentos ou aposentadoria;         
II - de uma pensão militar com a de outro regime, observado o disposto no art. 37, inciso XI, da Constituição Federal.     
Assim, a norma que norteia a possibilidade de acumulação de proventos de pensão militar com outros vínculos públicos é a lei 3.765/1960, sendo esta situação diferente do tratamento dispensado à pensão especial de ex-combatente que é regida por outros normativos e de forma diferente. 
ANÁLISE DAS POSSIBILIDADE E PROIBIÇÕES DE ACUMULAÇÃO
Frente à alteração na redação da lei 3.765/1960 pela MP 2215/2001, é importante ressaltar alguns pontos:
a) A lei 3.765/1960, nas duas situações retro citadas, é clara quanto ao limite de vínculos, uma vez que em qualquer dos dois casos, somente é possível dois vínculos, quais sejam: a) na redação original: duas pensões militares ou uma pensão militar com uma reforma, um cargo público, uma aposentadoria ou uma pensão civil, sendo este últimos de qualquer esfera da federação; b) na nova redação: uma pensão militar com um vínculo de disponibilidade, uma reforma, um vencimento (cargo) , uma aposentadoria ou uma pensão civil, observado o teto remuneratório constitucional (sobre a incidência do teto, vide Acórdão 8721/2017-TCU-Segunda Câmara, de relatoria do Ministro Marcos Bemquerer) . Nas situações elencadas, verifica-se que a existência da pensão militar entre os cargos/proventos acumulados é fator limitador ao número de vínculos, sendo seu limite nestes casos de dois vínculos públicos.
b) É importante relembrar ainda que a legislação que dá direito ao beneficiário à aludida pensão militar é a vigente à época do óbito do instituidor, conforme jurisprudência pacificada por esta Corte e pelo Poder Judiciário, vide Acórdão 7043/2013-TCU-Primeira Câmara, de relatoria do Ministro José Mucio Monteiro e 5018/2010-TCU-1ª Câmara, de relatoria do Ministro Walton Alencar Rodrigues. Dessa forma, verifica-se que para aplicação da redação original ou de sua forma alterada pela MP 2215/01, o que rege a forma que ocorre a acumulação é a legislação vigente no momento do óbito do instituidor, se tal fato ocorreu antes da MP 2215/2001, usa-se a legislação na forma original, ocorrendo a morte após a vigência da retro citada Medida Provisória, emprega-se a nova redação que impede a acumulação de duas pensões militares. Assim, o uso da data da morte de algum beneficiário (com por exemplo a viúva) que dá direito a reversão da pensão a outros interessados como marco temporal para uso da norma vigente é incorreto, devendo ser sempre utilizada a legislação vigente à época da morte do instituidor. No tocante a este ponto, é oportuno ressaltar que o artigo 31 de MP 2215/01 garantiu a manutenção dos antigos direitos dos beneficiários, in verbis:
Art. 31.  Fica assegurada aos atuais militares, mediante contribuição específica de um vírgula cinco por cento das parcelas constantes do art. 10 desta Medida Provisória, a manutenção dos benefícios previstos na Lei no 3.765, de 1960, até 29 de dezembro de 2000.
§ 2o Os beneficiários diretos ou por futura reversão das pensionistas são também destinatários da manutenção dos benefícios previstos na Lei no 3.765, de 1960, até 29 de dezembro de 2000.
c) No que se refere a possibilidade de acumulação de pensão militar com vencimentos de outros dois cargos públicos acumuláveis nos termos da CF/1988, a jurisprudência desta corte é no sentido de que é ilegal tal acumulação, vide Acórdão 5042/2020-TCU-Primeira Câmara, de relatoria do Ministro Vital do Rêgo e Acórdão 3967/2019-TCU-Primeira Câmara, de relatoria do Ministro Marcos Bemquerer, lembrando que neste caso teríamos três vínculos. 
d) É oportuno ressaltar ainda que o Cargo em Comissão (demissíveis ad nutum) ocupado por beneficiário não caracteriza vínculo para fins de acumulação, bem como cargo em alguma das entidades do Sistema 'S', Acórdão 2027/2010-TCU-Segunda Câmara, de relatoria do Ministro André de Carvalho, e 3044/2009-TCU- Plenário, de relatoria do Ministro Benjamin Zymler.
e) O recebimento de benefício 'Amparo Social ao Idoso' também conhecido como benefício de prestação continuada (BPC) , previsto na Lei 8.742/1993, juntamente com a pensão militar, incialmente, não tem o condão de tornar o ato de pensão militar ilegal, uma vez que entende-se que o que deve ser revisto pelo INSS é a legalidade da continuidade do pagamento de tal benefício (BPC) , vide Acórdão 4808/2021-TCU-Primeira Câmara, de relatoria do Ministro Weder de Oliveira:
Sumário
PENSÃO MILITAR. NÃO INCIDÊNCIA DOS IMPEDIMENTOS DE ACUMULAÇÃO PREVISTOS NA LEI 3.765/1960. LEGALIDADE DA PENSÃO. PERCEPÇÃO ACUMULADA DE AMPARO SOCIAL AO IDOSO PELO INSS, BENEFÍCIO DE PRESTAÇÃO CONTINUADA (BPC) . BENEFÍCIO SOCIAL DESTINADO A IDOSOS QUE NÃO TENHAM NENHUMA OUTRA FONTE DE RENDA. LEI 8.742/1993. POSSIBILIDADE DE PERCEPÇÃO IRREGULAR DO BPC. NECESSIDADE DE REVISÃO DO PAGAMENTO DO AMPARO SOCIAL PELO INSS. DILIGÊNCIA.
Voto do Ministro Relator
 (...) 
Segundo a referida Lei, o benefício é inacumulável com outro de distinto regime:
'Art. 20. O benefício de prestação continuada é a garantia de um salário-mínimo mensal à pessoa com deficiência e ao idoso com 65 (sessenta e cinco) anos ou mais que comprovem não possuir meios de prover a própria manutenção nem de tê-la provida por sua família.
 (...) 
§ 4 O benefício de que trata este artigo não pode ser acumulado pelo beneficiário com qualquer outro no âmbito da seguridade social ou de outro regime, salvo os da assistência médica e da pensão especial de natureza indenizatória.'
Por outro lado, a acumulação de pensão militar com outros benefícios está sujeita ao art. 29 da Lei 3.765/1960, com redação dada pela Medida Provisória (MP) 2.215/2001, abaixo transcrito:
'Art. 29. É permitida a acumulação:
I - de uma pensão militar com proventos de disponibilidade, reforma, vencimentos ou aposentadoria;
II - de uma pensão militar com a de outro regime, observado o disposto no art. 37, inciso XI, da Constituição Federal.'
Da leitura do dispositivo, evidencia-se que não há óbice à percepção do benefício previsto na Lei 8.742/1993 pela interessada, uma vez que os impedimentos de acumulação com a pensão militar (Lei 3.765/1960) restringem-se apenas aos relativos a proventos ou a vencimentos. Assim, não há irregularidade quanto ao ato em exame, no que diz respeito às normas sobre pensões militares.
De outra forma, a percepção do BPC pela Sra. Maria Elizabeth Barbosa Santos, muito provavelmente, está em desacordo com a legislação de sua regência, uma vez que percebe a pensão militar em exame.
Não se pode pretender aplicar de forma reversa o § 4º do art. 20 da Lei 8.742/1993, porque o BPC deve deixar de ser pago se o beneficiário deixar de preencher as condições de habilitação previstas no caput do referido artigo. Assim, a irregularidade encontra-se no pagamento do benefício assistencial e não na pensão.
Nesse diapasão, a pensão militar deve ser considerada legal, devendo ser diligenciado o Instituto Nacional do Seguro Social/INSS acerca da revisão prevista no art. 21 da Lei 8.742/1993, com vistas a esclarecer se a interessada deve ou não continuar a receber o amparo social (BPC) , uma vez que não mais preencheria as condições de habilitação:
'Art. 21. O benefício de prestação continuada deve ser revisto a cada 2 (dois) anos para avaliação da continuidade das condições que lhe deram origem. (Vide Lei nº 9.720, de 30.11.1998) 
§ 1º O pagamento do benefício cessa no momento em que forem superadas as condições referidas no caput, ou em caso de morte do beneficiário.
§ 2º O benefício será cancelado quando se constatar irregularidade na sua concessão ou utilização.'
CONSIDERAÇÕES FINAIS
Dessa forma, perante o exposto no presente estudo, reafirma-se a clareza do art. 29 da Lei 3765/1960 como a baliza no ordenamento jurídico que permite o acúmulo de apenas mais um vínculo além da pensão militar, sendo tal entendimento pacífico nesta Corte de Contas, que tem como exemplos os Acórdão 6904/2018-TCU-Segunda Câmara, 3967/2019-Primeira Câmara e 6369/2020-Segunda Câmara, todos de relatoria do Ministro Marcos Bemquerer.
Logo, verificada acumulação ilegal de três vínculos públicos, entende-se que deve ser oferecido o direito ao beneficiário a optar por dois dos três vínculos acumulados ilegalmente, devendo este escolher o outro vínculo que pretende permanecer acumulando com a pensão militar, ou mesmo optar por abrir mão desta última.
9.5. Encaminhamento do ato: 
9.5.1. Considerar ILEGAL e recusar registro do ato de Pensão militar de LUIZ JERÔNIMO FILHO do quadro de pessoal do órgão/entidade COMANDO DO EXÉRCITO, com base nos arts. 71, inciso III, da Constituição Federal, 1º, inciso V, e 39, inciso II, da Lei 8.443/1992 e 260, § 1º, do Regimento Interno. 
9.5.2. Com fulcro no art. 262, caput, do Regimento Interno deste Tribunal, determinar ao órgão/entidade COMANDO DO EXÉRCITO que: 
a. dê ciência, no prazo de quinze dias, contados da notificação, do inteiro teor desta deliberação ao interessado, alertando-o de que o efeito suspensivo proveniente da interposição de eventuais recursos junto ao TCU não o exime da devolução dos valores percebidos indevidamente, caso o recurso não seja provido.
b. apresente ao beneficiário o direito a opção entre os cargos/proventos acumulados ilegalmente com a pensão militar/reforma para que tal situação se enquadre no que prescreve o art. 29 de Lei nº 3765/60.
c. informe o teor do acórdão que vier a ser prolatado, encaminhando ao TCU, no prazo de trinta dias, comprovante da data de ciência pelo interessado, nos termos do art. 4º, § 3º, da Resolução TCU 170/2004.
d. dispense a devolução dos valores indevidamente recebidos de boa-fé até a data da ciência do órgão/entidade COMANDO DO EXÉRCITO, do acórdão que vier a ser proferido, com base no Enunciado 106 da Súmula da Jurisprudência do TCU.
CONCLUSÃO
10. A abrangência e a profundidade das verificações levadas a efeito fundamentam convicção de que o ato 16625/2017 pode ser apreciado pela ilegalidade, em razão das irregularidades apontadas no item Exame das Constatações desta instrução, que representam afronta à legislação e à jurisprudência de referência
PROPOSTA DE ENCAMINHAMENTO
11. Ante o exposto, com fundamento no art. 71, inciso III, da Constituição Federal, no art. 1º, inciso V, e art. 39, incisos I e II, da Lei 8.443/1992, no art. 260 do Regimento Interno do Tribunal de Contas da União, propõe-se: 
11.1. Considerar ILEGAL e recusar registro do ato de Pensão militar de LUIZ JERÔNIMO FILHO do quadro de pessoal do órgão/entidade COMANDO DO EXÉRCITO, com base nos arts. 71, inciso III, da Constituição Federal, 1º, inciso V, e 39, inciso II, da Lei 8.443/1992 e 260, § 1º, do Regimento Interno.
11.2. Com fulcro no art. 262, caput, do Regimento Interno deste Tribunal, determinar ao órgão/entidade COMANDO DO EXÉRCITO que: 
11.2.1. dê ciência, no prazo de quinze dias, contados da notificação, do inteiro teor desta deliberação ao interessado, alertando-o de que o efeito suspensivo proveniente da interposição de eventuais recursos junto ao TCU não o exime da devolução dos valores percebidos indevidamente, caso o recurso não seja provido.
11.2.2. dispense a devolução dos valores indevidamente recebidos de boa-fé até a data da ciência do órgão/entidade COMANDO DO EXÉRCITO, do acórdão que vier a ser proferido, com base no Enunciado 106 da Súmula da Jurisprudência do TCU.
11.2.3. apresente ao beneficiário o direito a opção entre os cargos/proventos acumulados ilegalmente com a pensão militar/reforma para tal que situação se enquadre no que prescreve o art. 29 de Lei nº 3765/60.
11.2.4. informe o teor do acórdão que vier a ser prolatado, encaminhando ao TCU, no prazo de trinta dias, comprovante da data de ciência pelo interessado, nos termos do art. 4º, § 3º, da Resolução TCU 170/2004."
2. 	O representante do Ministério Público junto ao TCU manifestou-se nos autos de forma favorável ao encaminhamento proposto pela Sefip, nos termos do parecer de peça 7, reproduzida a seguir:
"Trata-se da apreciação, para fins de registro, de ato de concessão de pensão militar emitido pelo Comando do Exército.
2. A Unidade Técnica (Sefip) propõe a ilegalidade do referido ato, em razão de que uma das beneficiárias acumula a pensão militar em análise com outras duas fontes de renda com origem pública, o que está em desacordo com o art. 29 da Lei 3.765/1960.
3. De fato, verifica-se que as redações do art. 29 da Lei 3.765/1960, que trata das pensões militares, tanto em sua versão original como após a alteração realizada pela Medida Provisória - MP 2.215-10/2001, não permitem a acumulação de mais de dois benefícios, in verbis:
Redação Original
Art. 29. É permitida a acumulação:
a) de duas pensões militares;
b) de uma pensão militar com proventos de disponibilidade, reforma, vencimentos, aposentadoria ou pensão proveniente de um único cargo civil.
Com a redação dada pela MP 2.215-10/2001
Art. 29. É permitida a acumulação:
I - de uma pensão militar com proventos de disponibilidade, reforma, vencimentos ou aposentadoria;
II - de uma pensão militar com a de outro regime, observado o disposto no art. 37, inciso XI, da Constituição Federal [teto remuneratório].
4. Além disso, a jurisprudência deste Tribunal, pacificou-se no sentido de que a percepção de benefício do Regime Geral da Previdência Social também deve ser considerada para fins do disposto no art. 29 da Lei 3.765/1960, a exemplo do Acórdão 3653/2011-TCU-Segunda Câmara, relatado pelo Ministro Substituto André de Carvalho, senão vejamos:
PESSOAL. PENSÃO MILITAR. LEI Nº 3.765/1960. REVERSÃO EM FAVOR DAS FILHAS DO INSTITUIDOR. ACUMULAÇÃO DE TRÊS BENEFÍCIOS POR UMA INTERESSADA. ILEGALIDADE. DETERMINAÇÕES.
 (...) 
5. Ocorre que, no que diz respeito à pensão militar, a redação original do art. 29 da Lei n. 3.765, de 4/5/1960, prevê a acumulação de duas pensões militares ou de uma pensão militar com proventos de disponibilidade, reforma, vencimentos, aposentadoria ou pensão proveniente de um único cargo civil.
6. E, com base em precedentes dos Tribunais Regionais Federais, verifica-se que o benefício previdenciário do INSS é considerado para fins do disposto no mencionado art. 29 da Lei n. 3.765, de 1960, haja vista que, em se tratando de pensão civil, quer seja previdenciária, quer estatutária, a acumulação de benefícios recebidos dos cofres públicos deve ser entendida de maneira restritiva (v. Apelação Cível nº 2005.33.000084718 - TRF 1ª Região e Apelação em Mandado de Segurança 70012 - TRF 2ª Região, fl. 23) 
5. In casu, verifica-se que a Unidade Técnica detectou que a beneficiária Nilza Goncalves Jerônimo acumula a pensão ora em análise com uma outra pensão e uma aposentadoria no INSS, o que afronta o disposto no art. 29 da Lei 3.765/1960 e as supracitadas jurisprudências. 
6. Ante o exposto, este membro do Ministério Público de Contas, em consonância com a Unidade Técnica, entende que o ato da pensão militar em análise deve ser considerado ilegal e ter o seu registro negado."
	É o relatório.

não há.

Procurador Sergio Ricardo Costa Caribé.

PESSOAL. PENSÃO MILITAR. ACUMULAÇÃO INDEVIDA DE UM DOS BENEFICIÁRIOS. ILEGALIDADE. NEGATIVA DE REGISTRO. DETERMINAÇÕES.

PENSÃO MILITAR (PMIL)

Secretaria de Fiscalização de Integridade de Atos e Pagamentos de Pessoal e de Benefícios Sociais (Sefip).

Em exame ato de pensão militar concedida pelo Comando do Exército, submetido ao Tribunal de Contas da União (TCU) para fim de apreciação e de registro, nos termos do art. 71, inciso III, da Constituição Federal.
2.	A Secretaria de Fiscalização de Integridade de Atos e Pagamentos de Pessoal e de Benefícios Sociais (Sefip) , com anuência do Ministério Público junto ao TCU (MPTCU) , se manifestou pela ilegalidade da pensão instituída por Luiz Jerônimo Filho, visto que uma de suas beneficiárias acumula a pensão militar em análise de forma irregular.
3.	Pelos motivos expostos a seguir, manifesto minha anuência aos pareceres uniformes exarados nos autos e adoto os fundamentos utilizados como razão de decidir.
4.	De fato, a Sefip detectou que a beneficiária Nilza Goncalves Jerônimo acumula a pensão ora em análise com uma outra pensão e uma aposentadoria no INSS, o que afronta o disposto no art. 29 da Lei 3.765/1960 e a jurisprudência desta Casa.
5.	Além disso, conforme aduziu o MPTCU em seu parecer, a jurisprudência deste Tribunal entende ainda que a percepção de benefício do Regime Geral da Previdência Social deve ser considerada para fins do disposto no art. 29 da Lei 3.765/1960, a exemplo do Acórdão 3653/2011-TCU-Segunda Câmara, de relatoria do Ministro-Substituto André Luís de Carvalho.
6.	Sendo assim, reitero minha anuência aos pareceres técnicos pela ilegalidade do ato, além de, entre outras providências, dar ciência à beneficiária Nilza Goncalves Jerônimo a respeito de seu direito de optar entre os cargos/proventos acumulados ilegalmente com a pensão militar para que o ato se ajuste ao que prescreve o art. 29 de Lei nº 3765/1960.
	Ante o exposto. voto no sentido de que este Colegiado adote a deliberação que ora submeto a apreciação.
TCU, Sala das Sessões Ministro Luciano Brandão Alves de Souza, em 21 de junho de 2022.
Ministro JOÃO AUGUSTO RIBEIRO NARDES 
Relator